【裁判字號】    99,交聲,19
【裁判日期】    990428
【裁判案由】    違反道路交通管理處罰條例聲明異議
【裁判全文】
臺灣新竹地方法院刑事裁定              99年度交聲字第19號
原處分機關  交通部公路總局新竹區監理所新竹市監理站
異  議人即
受  處分人  甲○○
上列異議人即受處分人因違反道路交通管理處罰條例案件，對交
通部公路總局新竹區監理所新竹市監理站中華民國98年12月14日
竹監新四字第裁51—E00000000 號違反道路交通管理事件裁決處
分，聲明異議，本院裁定如下：
    主  文
原處分撤銷。
甲○○汽車駕駛人，駕駛汽車經測試檢定酒精濃度超過規定標準
，處罰鍰新臺幣參萬肆仟伍佰元，並應吊扣小型車普通駕駛執照
拾貳個月，及接受道路交通安全講習。
    理  由
一、原處分意旨略以：異議人即受處分人（下稱異議人）甲○○
    於民國98年12月13日凌晨1 時31分許，駕駛車牌號碼R3-534
    9 號自用小客車，行經新竹市○○路○段與民權路路口時，
    因有酒後經酒精濃度測試結果為每公升0.47毫克，而仍駕車
    行駛於道路上之違規事實，經新竹市警察局保安隊警員以異
    議人有違反道路交通管理處罰條例第35條第1 項第1 款規定
    之事實，填製新竹市警察局竹市警交字第E00000000 號舉發
    違反道路交通管理事件通知單（下稱舉發通知單）予以舉發
    。異議人於應到案日期前即98年12月14日到案，原處分機關
    認異議人違規明確，乃於同日依道路交通管理處罰條例第35
    條第1 項第1 款、第24條第1 項第2 款（原處分漏引）及違
    反道路交通管理事件統一裁罰基準表之規定，以交通部公路
    總局新竹區監理所新竹市監理站竹監新四字第裁51-E000000
    00號裁決書，裁處異議人罰鍰新臺幣（下同）34,500元，吊
    扣駕駛執照12個月，並施以道路安全講習。異議人之母親謝
    月梅於同日代為收受前揭裁決書後，異議人於98年12月17日
    聲明異議。
二、異議意旨略以：我是在貨運公司擔任搬運工，因為工作上需
    要提神，喝了維士比飲料之後仍駕駛前揭車輛，於上開時、
    地經新竹市警察局保安隊警員臨檢，而有測得酒精濃度達每
    公升0.47毫克超過規定標準值之違規情事，我已經於98年12
    月14日前往新竹市監理站繳納34,500元，但是希望不要吊扣
    我的貨車駕照，僅吊扣我的自用小客車駕照，讓我還有貨車
    駕照可以維持生計，為此聲明異議，請求撤銷原處分等語。
三、按受處分人，不服主管機關所為之處分，得於接到裁決書之
    翌日起20日內，向管轄地方法院聲明異議；又交通法庭認為
    聲明異議有理由者，應以裁定將原處分經聲明異議部分撤銷
    ，並自為裁定，道路交通管理處罰條例第87條第1 項、道路
    交通案件處理辦法第20條前段分別定有明文。
四、次按汽車駕駛人飲用酒類或其他類似物後其吐氣所含酒精濃
    度超過每公升0.25毫克以上，不得駕車；又汽車駕駛人，駕
    駛汽車經測試檢定有酒精濃度超過規定標準者，處新臺幣15
    ,000元以上60,000元以下罰鍰，並當場移置保管該汽車及吊
    扣其駕駛執照1 年；因而肇事致人受傷者，並吊扣其駕駛執
    照2 年；又汽車駕駛人有第35條第1 項規定之情形者，應接
    受道路交通安全講習，此分別為道路交通安全規則第114 條
    第2 款、道路交通管理處罰條例第35條第1 項第1 款及第24
    條第1 項第2 款定有明文。
五、本件酒後駕車係屬一違規行為，故罰鍰、吊扣駕駛執照處分
    與施以道路交通安全講習部分無從區分，異議人雖僅就吊扣
    駕駛執照部分聲明異議，而未就處以罰鍰34,500元及施以道
    路交通安全講習部分提出異議，惟依道路交通管理處罰條例
    第89條規定，法院處理交通事件，準用刑事訴訟法第348 條
    之規定，則原處分關於處以罰鍰34,500元及施以道路交通安
    全講習部分，自與吊扣駕駛執照部分有全部及一部關係，應
    認均為聲明異議效力之所及，本院自得併為審酌，合先敘明
    。
六、經查：
(一)、異議人確有於98年12月13日凌晨1 時31分許駕駛前揭自用小
    客車，在經國路一段與民權路路口，經警員攔檢測得其呼氣
    酒精濃度達每公升0.47毫克而超出標準之事實，有前揭新竹
    市警察局竹市警交字第E00000000 號舉發通知單影本、酒精
    測定值單各1 份在卷可證，且為異議人所不爭執，是異議人
    上開酒後駕車之違規行為，堪以認定。
(二)、關於吊扣駕駛執照部分
    本件原處分機關所為之前揭裁決書上雖未明確載明吊扣之駕
    駛執照種類，然依據原處分機關於移送書意見欄略以：參酌
    道路交通安全規則第53條及第61條第1 項第3 款之規定，本
    案異議人違反道路交通管理處罰條例第35條第1 項第1 款應
    處34,500元，並吊扣汽車駕駛執照1 年及施以道路交通安全
    講習，本站執行吊扣異議人之大貨車普通駕駛執照1 年，並
    無不合等語，足認原處分機關裁處吊扣異議人駕駛執照之類
    別，確為異議人當時所持有之大貨車普通駕駛執照無誤。惟
    查：
１、按道路交通安全規則第61條第1 項「汽車駕駛人取得高一級
    車類之駕駛資格者，應換發駕駛執照，並准其駕駛較低級車
    類之車輛」之規定，乃因考量駕駛人考領某類級駕駛執照所
    應具備之駕駛能力，當能勝任較低級車輛之駕駛能力，兼顧
    主管機關管理上之便利而設，並無法憑此遽認異議人依前開
    規定獲准駕駛較低級之自用小客車而有違規行為時，原處分
    機關得據此吊扣與違規當時車輛類別無關之「大貨車普通駕
    駛執照」至明。又道路交通管理處罰條例第35條第1 項僅規
    定「吊扣其駕駛執照1 年」，並未明定其駕駛執照之種類，
    則有關吊扣、吊銷駕駛執照處分效力與執行方式之法令依據
    ，當係依據道路交通管理處罰條例第68條規定，而該條業於
    94年12月14日修正公布，並自95年3 月1 日施行。修正前之
    道路交通管理處罰條例第68條原規定：「汽車駕駛人，因違
    反本條例及道路交通安全規則之規定，受吊扣或吊銷駕駛執
    照處分時，吊扣或吊銷其持有各級車類之駕駛執照」，其立
    法意旨在於違規行為對道路交通秩序之維持及道路交通安全
    已生較大之影響，故規定吊扣或吊銷其持有各級車類之駕駛
    執照，以限制其繼續駕車行駛道路之權利，其係屬駕駛行為
    之限制，並不因所持駕駛執照種類不同而有所差異。惟因考
    量原條文將違法或違規駕駛人所持有各級車類之駕駛執照一
    併吊銷或吊扣，失之過酷，對於人民工作與生活影響過鉅，
    有違比例原則，經與交通部協商後，乃將其中「受吊扣處分
    者，吊扣其持有各級車類之駕駛執照」部分之規定刪除，則
    修正後道路交通管理處罰條例第68條之規定，既已刪除「吊
    扣」等字，而僅餘「吊銷」等字，依「明示其一，排除其他
    」之法理，該條應係明示排除「吊扣駕駛執照處分時，吊扣
    其持有各級車類之駕駛執照」之規定，而僅餘「吊銷駕駛執
    照處分時，始吊銷其持有各級車類之駕駛執照」之規定，而
    限縮修正前條文之適用範圍。據此以觀，駕駛人違反道路交
    通管理處罰條例第35條第1 項第1 款之規定而受吊扣駕駛執
    照處分時，依修正後同法第68條規定並參照其修正意旨，應
    僅得吊扣違規或違法當時駕駛車類之駕駛執照，否則將造成
    同一違規或違法行為，因受處分人持有駕駛執照種類之不同
    ，而異其處分之結果。況酒醉駕車行為係製造法所不容許之
    風險，以風險製造之立場觀之，並不因駕駛車輛種類之不同
    ，而有所差別，但從風險實現之觀點而言，酒醉駕駛車類之
    不同，其對於交通安全衍生之實害結果也有所差異，如駕駛
    人駕駛低一級之車類違反本條例之規定時，不論其所造成之
    實害結果，而一律吊扣駕駛人所持有之各類駕照，亦有違相
    同事件相同處理，不同事件不同處理之平等原則（臺灣高等
    法院暨所屬法院97年法律座談會刑事類提案第40號參照）。
    綜此，行為人有道路交通管理處罰條例第35條第1 項第1 款
    所規定之違規行為，須吊扣駕駛執照時，應僅能吊扣行為人
    違法或違規當時駕駛車輛所憑之駕駛執照，不得再吊扣行為
    人所持有、與駕駛違規車輛無關之其他各級車類駕駛執照。
２、本件異議人行為時領取有大貨車普通駕駛執照一節，有公路
    監理電子閘門證號查詢汽車駕駛人之查詢資料1 份附卷可參
    ，然其違規當時既係駕駛自用小客車，參照前揭說明所示，
    應僅得吊扣該級車類之駕駛執照。雖於現行實務上，因汽車
    駕駛人取得高一級車類之駕駛資格者仍可據以駕駛較低級車
    類之車輛，且僅逐級核給汽車駕駛執照一張（一人一照原則
    ），致持有大型聯結車職業駕駛執照者，於駕駛小型車違規
    而須吊扣普通小型車駕駛執照時，因並無持有普通小型車駕
    駛執照之實體物，故無從繳交普通小型車駕駛執照以供吊扣
    ，從而在執行上產生技術層面之困難。然而，原處分機關僅
    以行政上對於汽車駕駛執照管理業務之便利性為由，即逕行
    吊扣異議人所持有之職業聯結車駕照，則不但導致異議人原
    本得駕駛職業聯結車、職業大客車、職業大貨車之資格均一
    概遭受限制，並因而不得從事職業駕駛工作，對異議人之工
    作權影響甚鉅，且原處分機關此種作法亦與修正後道路交通
    管理處罰條例第68條之規定未合。況且，於實際執行面，尚
    可藉由交通主管機關於異議人之職業聯結車駕駛執照上或電
    腦檔存資料，註記吊扣自用小客車駕照，而為限制車類級別
    之駕駛資格（臺灣高等法院98年法律座談會刑事類提案第23
    號問題( 二) 審查意見參照），故執行吊扣駕照之技術問題
    並非絕對無從克服，則原處分機關不分違規車種與違規情節
    輕重均一律吊扣各級駕駛執照，其所採取者並非對異議人侵
    害最小之手段，實已逾越比例原則。是以，縱然前述關於實
    際執行上可以於駕駛執照上或是電腦資料另行加註之方式為
    之，或許會造成行政成本之增加或拖延行政效能，且僅係限
    制異議人違規當時所駕駛車輛之駕駛資格，然與異議人工作
    權之基本權利保障、行政機關依法行政及比例原則之確保相
    較，孰輕孰重，自不待言。從而，本件原處分機關裁罰逕予
    吊扣異議人之大貨車普通駕駛執照，即與法理相違，要難謂
    為妥適。
(三)、裁處罰鍰34,500元及施以道路交通安全講習部分：
    異議人於上開時地係駕駛前揭車輛，而有經酒測測得其呼氣
    中酒精濃度達每公升0.47毫克，超過規定標準（0.55以上）
    之違規事項已如上述，又異議人於應到案日期前到案聽候裁
    決，原處分機關依前開道路交通管理處罰條例第35條第1項
    第1 款、第24條第1 項第2 款（裁決書漏引）及違反道路交
    通管理事件統一裁罰基準表規定，裁處異議人罰鍰34,500
    元並施以道安講習處分部分，並無違誤。
七、綜上所述，異議人確有於前揭時、地，經酒精測試檢定其酒
    精濃度達每公升0.47毫克超過規定標準而駕車之違規行為。
    原處分機關依前開道路交通管理處罰條例第35條第1 項第1
    款、第24條第1 項第2 款（裁決書漏引）及違反道路交通管
    理事件統一裁罰基準表規定，裁處異議人罰鍰34,500元並施
    以道路交通安全講習部分，核無違誤，然原處分機關未審酌
    「吊扣駕駛執照12個月」規範之目的，在異議人未實際持有
    小型車普通駕駛執照之情況下，而為吊扣異議人大貨車普通
    駕駛執照12個月部分之裁決，即有違誤。從而，本院自應將
    原處分撤銷，另為裁罰如主文第2 項所示，以期適法。
八、據上論結，應依道路交通案件處理辦法第20條前段，裁定如
    主文。
中    華    民    國    99    年    4     月    28    日
                            交通法庭法  官   林哲瑜
以上正本證明與原本無誤。
如不服本裁定，應於送達後5日內向本院提出抗告狀。
中    華    民    國    99    年    4     月    28    日
                                    書記官   鍾佩芳

司法院資訊處製作；財團法人民間司法改革基金會備份。
